---
title: "EDA Reto"
output:
  html_document:
    df_print: paged
date: "2025-08-22"
---

```{r}
library(readxl)
library(dplyr)
library(janitor)
library(lubridate)

path <- file.choose()  # abre el explorador de archivos


# Ver hojas disponibles (por si necesitas elegir)
excel_sheets(path)

# Leer la primera hoja (o pon el nombre exacto de la hoja)
df <- read_excel(
  path,
  sheet = 1,                           # o "2023", "2024", etc.
  na = c("", "NA", "-99", "-999", "-9999"),
  guess_max = 100000                   # mejora la detección de tipos en archivos grandes
) |>
  clean_names()
```
```{r}
# valores únicos de la primera fila
vals <- as.character(unlist(df[1, ], use.names = FALSE))
vals <- trimws(vals)

unicos <- sort(unique(vals[!is.na(vals) & vals != ""]))
cat(paste(unicos, collapse = "\n"))

```
```{r}
library(dplyr)
library(tidyr)
library(stringr)
library(lubridate)
library(janitor)

# contaminantes válidos
CONT_OK <- c("CO","NO","NO2","NOX","O3","PM10","PM2.5","PRS","RAINF","RH","SO2","SR","TOUT","WDR","WDV","WSR")

date_col <- intersect(c("date"), names(df))
stopifnot(length(date_col) >= 1)
date_col <- date_col[1]

# diccionario col -> contaminante leyendo la PRIMERA fila
lab_primera <- toupper(trimws(as.character(df[1, ])))
dicc <- tibble(col = names(df), etiqueta = lab_primera) |>
  filter(etiqueta %in% CONT_OK)

# columnas de estación (todas menos la fecha)
cols_est <- setdiff(dicc$col, date_col)

# quito la fila 1 que traía etiquetas, y me quedo con fecha + estaciones
dat <- df[-1, c(date_col, cols_est)]

# normalizo la fecha (varios formatos posibles; también números de Excel)
parse_dt <- function(x){
  if (is.numeric(x)) return(as.POSIXct(as.numeric(x)*86400, origin="1899-12-30", tz="America/Monterrey"))
  x <- as.character(x)
  out <- suppressWarnings(ymd_hms(x, tz="America/Monterrey"))
  out[is.na(out)] <- suppressWarnings(ymd_hm(x, tz="America/Monterrey"))[is.na(out)]
  out[is.na(out)] <- suppressWarnings(ymd(x, tz="America/Monterrey"))[is.na(out)]
  out
}
dat[[date_col]] <- parse_dt(dat[[date_col]])

# paso a largo, asigno estación y contaminante por columna
df_long <- dat |>
  pivot_longer(-all_of(date_col), names_to = "col", values_to = "valor_raw") |>
  mutate(
    contaminante = dicc$etiqueta[match(col, dicc$col)],
    col_norm = tolower(col) |> str_replace_all("\\s+", "_"),
    estacion = toupper(str_remove(col_norm, "_\\d+$")),
    valor = suppressWarnings(as.numeric(valor_raw))
  ) |>
  select(date = all_of(date_col), estacion, contaminante, valor)

# resumen rápido
cat("Observaciones:", nrow(df_long),
    "| Contaminantes:", n_distinct(df_long$contaminante), "\n")

```
```{r}
eda <- df_long |>
  group_by(estacion, contaminante) |>
  mutate(
    med = median(valor, na.rm = TRUE),
    mad1 = mad(valor, constant = 1.4826, na.rm = TRUE),
    zrob = (valor - med)/mad1,
    outlier = !is.na(zrob) & abs(zrob) > 3
  ) |>
  ungroup()

# tabla de outliers por contaminante y por estación
out_por_cont <- eda |> summarise(n = n(), outs = sum(outlier, na.rm=TRUE),
                                 pct = 100*outs/n, .by = contaminante) |>
  arrange(desc(pct))
out_por_est  <- eda |> summarise(n = n(), outs = sum(outlier, na.rm=TRUE),
                                 pct = 100*outs/n, .by = estacion) |>
  arrange(desc(pct))

print(out_por_cont)
print(head(out_por_est, 20))

```
### Qué muestra esta tabla
Es un resumen de outliers por contaminante. Para cada contaminante reporto:

n: cuántas observaciones hay.

outs: cuántas quedaron marcadas como atípicas con el criterio |z-score robusto| > 3 (calculado por estación–contaminante usando mediana y MAD).

pct: el porcentaje de outliers respecto a n.

### Cómo interpretar los porcentajes

SR aprox 39%. SR (radiación solar) tiene distribución “mixta”: de noche aprox 0 y de día sube mucho. Si mezclo día+noche en el mismo umbral, la MAD queda pequeña (muchos ceros) y los valores diurnos “saltan” como atípicos. No es que 39% esté mal: hay que evaluar SR separando día/noche (o por hora).

WDR/WDV aprox 12–13%. Son direcciones de viento (variables angulares). Un z-score lineal no aplica (0° y 360° son el mismo punto). Se deben tratar como ángulos o convertir el viento a componentes u = WSR·cos(θ) y v = WSR·sin(θ) y evaluar ahí los outliers.

NO, NOX, SO2 aprox 7–17%. Gases con picos de episodio (tráfico, estabilidad). Es normal ver colas pesadas y porcentajes más altos que en una normal ideal.

PM10 / PM2.5 / O3 aprox 2–5%. Rango esperado; indica menos extremos (o que ya se suavizan al promediar).


```{r}
library(dplyr)
library(tidyr)

# dónde hay duplicados
dups <- df_long |>
  summarise(n = dplyr::n(), .by = c(date, estacion, contaminante)) |>
  filter(n > 1L)

# colapso duplicados: promedio por (date, estacion, contaminante)
df_long_dedup <- df_long |>
  mutate(valor = suppressWarnings(as.numeric(valor))) |>
  summarise(valor = mean(valor, na.rm = TRUE),
            .by = c(date, estacion, contaminante))

```

```{r}

wind_uv <- df_long_dedup |>
  filter(contaminante %in% c("WDV","WSR")) |>
  # paso a ancho ya sin duplicados
  pivot_wider(names_from = contaminante, values_from = valor) |>
  # coerción segura + normalización angular
  mutate(
    WDV = suppressWarnings(as.numeric(WDV)),
    WSR = suppressWarnings(as.numeric(WSR)),
    WDV = (WDV %% 360)
  ) |>
  mutate(
    u = WSR * cos(pi * WDV / 180),
    v = WSR * sin(pi * WDV / 180)
  ) |>
  select(date, estacion, u, v)

# lo regreso a largo para juntarlo con el resto
wind_uv_long <- wind_uv |>
  pivot_longer(c(u, v), names_to = "contaminante", values_to = "valor")

```

```{r}
# base para outliers: todo menos WDR/WDV; en su lugar uso u/v
base_out <- df_long_dedup |>
  filter(!contaminante %in% c("WDR","WDV")) |>
  bind_rows(wind_uv_long)

# z-score robusto por estación–contaminante;
# para SR separo día/noche para no inflar outliers
library(lubridate)

df_tag <- base_out |>
  mutate(hora = hour(date),
         grupo = ifelse(contaminante == "SR" & hora %in% 6:18, "SR_DIA",
                 ifelse(contaminante == "SR", "SR_NOCHE", "REG"))) |>
  group_by(estacion, contaminante, grupo) |>
  mutate(
    med  = median(valor, na.rm = TRUE),
    mad1 = mad(valor, constant = 1.4826, na.rm = TRUE),
    zrob = (valor - med)/mad1,
    outlier = is.finite(zrob) & abs(zrob) > 3
  ) |>
  ungroup()

resumen_out <- df_tag |>
  filter(!contaminante %in% c("u","v")) |>
  summarise(n = dplyr::n(),
            outs = sum(outlier, na.rm = TRUE),
            pct = 100*outs/n,
            .by = contaminante) |>
  arrange(desc(pct))

print(resumen_out)

```

Viento en componentes. Las direcciones WDR/WDV son angulares (0° ≡ 360°), así que un z-score lineal no es válido. Convertí el viento a u = WSR·cos(θ) y v = WSR·sin(θ) (con θ en grados, WSR en m/s) y usé u/v para el etiquetado de outliers. También forcé WDV/WSR a numérico y normalicé WDV a [0,360).

SR por día y noche. La radiación solar (SR) es ~0 de noche y alta de día. Si mezclo ambos, la MAD queda pequeña y “todo el día” parece atípico. Por eso separé SR en dos grupos (día 06–18 h y noche) y a cada grupo le apliqué su propio umbral.

Criterio robusto y por estación. Marqué outliers con ∣𝑧rob∣>3, donde𝑧rob=(𝑥−mediana)/MAD, calculado por estación y contaminante (y por franja en SR). No eliminé datos; solo los etiqueté.


Resultado después de las correcciones (aprox.)

SR ~ 23.7% (bajó desde ~39% al separar día/noche).

NO ~ 16.9%, NOX ~ 10.3%, SO2 ~ 7.5%, NO2 ~ 5.4%: gases con picos de episodio; es esperable ver colas pesadas.

PM10 ~ 4.3%, PM2.5 ~ 2.9%, O3 ~ 2.3%, CO ~ 1.7%, PRS ~ 1.4%: rangos razonables para este método.

El n de PM2.5 es menor porque no todas las estaciones reportan esa variable en todo el periodo.



### Cómo usarlo en el análisis

Mantengo los valores originales y la bandera de outlier para hacer análisis con y sin outliers (sensibilidad).

Para comparar estaciones (topografía), trabajaremos con promedios diarios por estación y contaminante, exigiendo cobertura ≥ 75% de horas por día.

En multivariado (PCA/MANOVA por estación) usaré contaminantes en escala z y, para viento, u/v en vez de ángulos crudos.

Esta estrategia evita falsos positivos por estructura del dato (ángulos, día/noche) y deja los outliers como señal física real cuando corresponde (episodios).

```{r}
library(readr)
# Discretización con intención: episodios p90 por contaminante
episodios <- df_long_dedup |>
  summarise(thres_p90 = quantile(valor, 0.90, na.rm = TRUE),
            .by = contaminante)

freq_episodios <- df_long_dedup |>
  left_join(episodios, by = "contaminante") |>
  mutate(ep90 = valor >= thres_p90) |>
  summarise(pct_episodios = mean(ep90, na.rm = TRUE) * 100,
            .by = c(estacion, contaminante)) |>
  arrange(contaminante, desc(pct_episodios))

# Agregados diarios con cobertura ≥ 75% y escalado z para multivariado
diario <- df_long_dedup |>
  mutate(fecha = as.Date(date)) |>
  summarise(
    n_ok  = sum(!is.na(valor)),
    media = if_else(n_ok >= 18, mean(valor, na.rm = TRUE), NA_real_),
    .by = c(estacion, fecha, contaminante)
  )

X_day <- diario |>
  select(estacion, fecha, contaminante, media) |>
  pivot_wider(names_from = contaminante, values_from = media)

cont_cols <- intersect(c("CO","NO","NO2","NOX","O3","PM10","PM2.5","SO2"),
                       names(X_day))

X_day_z <- X_day |>
  mutate(across(all_of(cont_cols), ~ as.numeric(scale(.x)),
                .names = "{.col}_z"))

# Atributos derivados útiles (lluvia diaria y % horas en calma)
rain_day <- df_long_dedup |>
  filter(contaminante == "RAINF") |>
  mutate(fecha = as.Date(date)) |>
  summarise(rain_mm = sum(as.numeric(valor), na.rm = TRUE),
            .by = c(estacion, fecha))

calma_day <- df_long_dedup |>
  filter(contaminante == "WSR") |>
  mutate(WSR = as.numeric(valor), fecha = as.Date(date)) |>
  summarise(pct_calma = mean(WSR < 1, na.rm = TRUE) * 100,
            .by = c(estacion, fecha))

X_features <- X_day |>
  left_join(rain_day, by = c("estacion","fecha")) |>
  left_join(calma_day, by = c("estacion","fecha"))

# 4) Reformateos finales y guardados
df_horario         <- df_long_dedup
df_diario_ancho    <- X_day
df_diario_features <- X_features |>
  mutate(across(all_of(cont_cols), ~ as.numeric(scale(.x)),
                .names = "{.col}_z"))

write_csv(df_horario,         "aire_mty_horario_long_dedup.csv")
write_csv(df_diario_ancho,    "aire_mty_diario_ancho.csv")
write_csv(df_diario_features, "aire_mty_diario_features.csv")
write_csv(freq_episodios,     "aire_mty_freq_episodios_p90.csv")

# chequeos rápidos para el informe
cat("Estaciones:", n_distinct(df_long_dedup$estacion),
    "| Contaminantes:", n_distinct(df_long_dedup$contaminante),
    "| Obs horarias:", nrow(df_long_dedup), "\n")

faltantes <- df_diario_ancho |>
  summarise(across(-c(estacion, fecha), ~ mean(is.na(.))*100))
print(faltantes)
```
```{r}
dplyr::glimpse(df_horario)
dplyr::count(df_horario, estacion, contaminante) |> head()
names(df_diario_ancho) 
head(freq_episodios)

```
### Formato de la base y qué verifiqué
Dejamos la base en formato largo con cuatro columnas: date (hora), estación, contaminante y valor. El dataset resultante tiene 2,964,339 filas, y la lista de contaminantes es la esperada (CO, NO, NO₂, NOx, O₃, PM10, PM2.5, PRS, RAINF, RH, SO₂, SR, TOUT, WSR, WDV/WDR). Con esto confirmo que el reetiquetado y la reestructuración quedaron correctos para análisis por estación y por contaminante.

### Cobertura por estación–contaminante
Antes de comparar estaciones, revisamos la cobertura (número de horas con dato por estación y contaminante). Por ejemplo, en CENTRO obtuvimos alrededor de 13,293 registros por contaminante; esa magnitud de n nos indica que hay información suficiente para calcular promedios diarios y comparar estaciones con un criterio homogéneo. Esta verificación es importante porque, si una estación tuviera muy pocas horas válidas, su comparación podría sesgarse.

### Frecuencia de episodios altos (p90)
Para medir “acumulamiento” desde otra perspectiva, calculamos la frecuencia de episodios: porcentaje de horas que están por arriba del percentil 90 (p90) global de cada contaminante. En CO, el ranking muestra a NORESTE ≈ 35.3% y NORESTE2 ≈ 27.7% como las estaciones con mayor proporción de horas altas, seguidas por SUROESTE2 (~14.9%), CENTRO (~13.5%), SURESTE (~12.3%) y NOROESTE_2 (~10.2%). Esta señal es consistente con acumulamiento local (topografía + configuración de fuentes) en el eje noreste: no es un pico aislado, sino una frecuencia sostenida de valores altos. Este mismo análisis lo aplicaremos a NO/NO₂/NOx y PM2.5/PM10; si las mismas estaciones aparecen arriba en varios contaminantes, la evidencia de efecto topográfico se fortalece. Para O₃, anticipo patrones distintos por su formación secundaria.

### Cómo usamos esta información en el análisis
Con la base larga y la cobertura revisada, construimos promedios diarios por estación–contaminante (exigiendo ≥75% de horas por día) y trabajo en dos planos:

- Comparación univariada por contaminante (ANOVA/Kruskal) para detectar diferencias sistemáticas entre estaciones.

- Enfoque multivariado (PCA/MANOVA) con contaminantes estandarizados para ver si las estaciones forman clusters coherentes.
En paralelo, reportamos la frecuencia de episodios p90 por estación como indicador complementario de acumulamiento. Esta combinación nos da una lectura robusta y alineada con el objetivo: evaluar si la topografía de Monterrey se asocia con diferencias persistentes en los niveles de contaminantes entre estaciones.

